臺灣高等法院臺南分院民事判決　94年度上易字第211號
上　訴　人　乙○○
被 上 訴人　中華商業銀行股份有限公司
法定代理人　甲○○
訴訟代理人　丙○○
上列當事人間第三人異議之訴事件，上訴人對於中華民國94年10
月26日台灣台南地方法院94年度訴字第462號第一審判決提起上
訴，本院於94年12月27日言詞辯論終結，茲判決如下：
    主  文
上訴駁回。
第二審訴訟費用由上訴人負擔。
    事  實
甲、上訴人方面：
一、聲明：(一)原判決廢棄。(二)原審法院92年度執字第26451號被
    上訴人聲請對坐落台南市○區○○段23076建號（即門牌台
    南市○區○○路一段333巷36號7樓）房屋上方所增建第8樓
    之未保存登記建物（下稱系爭建物）之強執行程序應予撤銷
    。(三)第一、二審訴訟費用均由被上訴人負擔。
二、陳述：除與原判決記載相同者，茲引用之外，補稱：
　(一)原審補字卷第8頁所示照片，係8樓建物對外聯絡之出入口，
　  為落地門並非落地窗，原審遽認屬臥室之落地窗，非專供出
    入之門戶，尚有未合。按原審法院民事執行處於民國（下同
    ）93年11月19日現場履勘執行筆錄所載，上訴人主張：「這
　　個是落地門，不是落地窗，屋內另有窗戶」等語，此節業為
　  被上訴人所不爭執，且依該執行處93年6月14日92年度執字
    第26451號裁定亦認系爭建物有獨立之門，可經由該大樓頂
    樓逃生梯出入通行，無須再經由第7樓建物內部，應有使用
    上之獨立性及獨立之經濟價值。
　(二)系爭8樓建物部分應非7樓之附屬物或從物。
  　系爭8樓建物面積已達57.60平方公尺，內部格局有起居室、
    臥室、儲藏室、浴廁，在構造上顯已具備獨立性。且系爭建
    物之出入口，既有獨立之落地門，可經由該棟大樓樓梯出入
    ，下通7樓乘坐電梯至1樓，與7樓已有明顯區別，並未與7樓
    作為一體使用，益證系爭建物在構造上、使用上已具有獨立
    性及獨立之經濟價值，為一獨立建物，非屬7樓之從物或附
    屬物至明，應不為抵押權效力所及，與格局設計有無餐廳、
    廚房、水電無關。
　(三)系爭8樓建物確非訴外人即債務人李瓊娥所有。
　1.經查，被上訴人與債務人李瓊娥於87年4月間就同址之7樓設
　  定本金最高限額抵押權新臺幣（下同）六百二十四萬元時，
    系爭8樓建物就已存在。且被上訴人於設定抵押估價時，並
    未將系爭8樓建物估價在內，系爭8樓建物如係債務人李瓊娥
    所有，為向被上訴人順利貸得款項或增加貸款額度，衡情於
    估價時，當會向被上訴人說明為其所有並併同估價以利貸得
    款項；而被上訴人於調查估價時，亦未將系爭8樓建物估價
    在內，僅就債務人李瓊娥所有之第7樓建物及其公共設施持
    分估價後設定抵押權登記，足見系爭8樓建物確非訴外人李
    瓊娥所有，是被上訴人與債務人李瓊娥所定抵押權設定契約
    書上所載「本件抵押土地上未經保存登記部分之建物包括抵
    押在內」等語，與系爭8樓建物無涉，不包括在內。否則該
    棟大樓所有之未保存增建部分，是否均包括在上開抵押契約
    書內？
　2.另查，上訴人興建之上開地址建物所屬大樓A、B、C三棟，B
    、C棟RF（即屋頂層）約定由所有B、C棟住戶共同持分。則
　  上訴人於經營虎群建設公司興建該大樓之同時在B、C棟住戶
    共同持分之屋頂層，加蓋系爭建物以供自己棲身之所，豈可
    視為債務人李瓊娥所有？或為第7樓之附屬物而為抵押權效
    力所及？
　(四)系爭8樓建物係上訴人夫妻所居住使用且為上訴人所有：
　1.原審法院執行處於93年2月25日會同地政人員及債權人代理
　　人勘測系爭8樓建物時，上訴人乙○○及配偶李林麗華即居
　  住於系爭8樓建物內，而訴外人李瓊娥並不在場；復於93年
    11月19日再度前往勘測時，上訴人仍居住其內，顯見系爭8
    樓建物均為上訴人夫妻居住使用，債務人李瓊娥均住於7樓
    建物內，並未占有使用居住系爭第8樓建物。按違章建築之
    所有權屬原始建築人所有，如未出售並交付債務人占有者，
    自不得以之為債務人之財產而予以執行，此有最高法院50年
    台上字第1236號判例足資參照。
　2.再者，系爭建物所屬大樓既為上訴人所經營虎群建設有限公
　  司所興建；另參系爭8樓建物之材料、外觀、構造等均與同
    棟大樓相同，且為債務人李瓊娥與被上訴人設定抵押權之前
　　即已存在，益證系爭8樓建物，係由上訴人同時出資興建，
　  顯屬上訴人所有，自不得逕認為債務人李瓊娥所有。
　(五)縱認系爭建物非上訴人所有，亦屬原始起造人虎群建設公司
　  所有，然系爭建物係上訴人經營上開公司同時興建作為上訴
    人夫妻居住處所並管理使用至今，且該公司業已解散，上訴
    人自有繼續居住使用管理之權利及利益。被上訴人聲請就系
    爭建物併付拍賣，自有損害上訴人之利益，上訴人自得提起
    本件上訴排除侵害。
三、證據：援用第一審所提證據，並提出原審法院裁定影本乙份
    。
乙、被上訴人方面：
一、聲明：(一)上訴駁回。(二)第二審訴訟費用由上訴人負擔。
二、陳述：除與原判決記載相同者，茲引用之外，補稱：
　(一)依原審補字卷第8頁原證一照片所示，上訴人所稱臥室有落
　　地門可供出入，被上訴人主張係為落地窗，參執行卷第54頁
　　（7樓平面格局測圖）及第93頁（8樓平面格局測圖）所示之
　　「門」均以拋物線形表示，窗戶部分則未列示，而依圖8樓
　　臥室與起居室之間顯示有一門相連，顯見上訴人所稱之落地
    門非門，實係落地窗，為一般頂樓增建物之通常形態，為求
　　採光通風之用，非為一般社會經驗所認知之「出入門」，另
  　依補字卷第8頁原證一照片及第9頁照片所示，該落地窗外為
    頂樓陽台，依建築常態，建物之門戶應非係為通經頂樓陽台
    ，依現有建築法規，5、6樓以上之建物均須設有電梯供住戶
    上下樓出入之用，逃生梯乃係為緊急情況時供代替之用，而
    上訴人於原執行法院93年11月19日勘驗時自承原係經由原存
    於7樓與8樓間之手扶梯經7樓大門坐電梯至1樓為平時出入，
    另查該棟大樓所設置之電梯僅至7樓，上訴人主張系爭8樓建
    物亦可經該門繞經臥室左側經起居室外小徑走逃生梯以為出
    入通道，其路徑顯非平常出入而為逃生使用，並無獨立之出
    入通道。上訴人辯稱目前現實上係由其所謂之通道為出入，
    係因上訴人為逃避受強制執行而於執行程序中將原出入之手
    扶梯拆除所致，以向來之利用狀況，亦難謂其有對外聯絡通
    行之直接性。
　(二)判斷增建部份是否具有使用上之獨立性，須斟酌其對外通行
　  之直接性、隔間及向來之利用狀況，暨增建部分之利用機能
    與原有建築物之依存程度等情形定之。系爭8樓建物內部固
    有起居室、臥室、儲藏室、浴廁，且有可經頂樓逃生樓梯之
    出入口，似乎無須經7樓建物即可出入，驟觀之，似已具有
    使用上之獨立性，具有獨立之經濟價值，非7樓之從物或附
    屬物。然依現場勘驗照片，上訴人所謂可出入頂樓逃生梯之
    「門戶」，依上述顯非平日出入之徑而與經驗法則相背；縱
    其有與外部通行之直接性，惟其使用功能，與建築物是一體
    之利用，具有依存建築物之功能相關聯性時，仍屬欠缺使用
    上之獨立性，為依存建築物之附屬物。系爭8樓建物並無單
    獨之門牌號碼，水、電均依賴使用7樓建物，且債務人李瓊
    娥與上訴人戶籍地均為上開7樓建物之址，並有共同居住使
    用之事實，二人為父女關係，由債務人李瓊娥將增建物由其
    父母使用，提供水電、廚房及飯廳使用（系爭8樓建物無廚
    房及飯廳），並設立相連之手扶梯，以利互相照料，此符合
    一般經驗法則與倫常。綜上，系爭建物其向來之使用上顯已
    與7樓建物合併使用，無法區別而不具獨立性，堪認其為7樓
    建物之附屬物，系爭增建物之所有權應歸於消滅，被附屬建
    物所有權範圍因而擴張，抵押權之範圍亦同擴張及於系爭增
    建物。
　(三)未保存登記建物係為違章建物，隨時有被舉發拆除之風險，
　  被上訴人基於穩健原則避免不必要之風險，自當不予評估未
    保存建物之價值，而就已登記之建物為估價依歸，內政部於
    90年10月17日公布之不動產估價技術規則第94條明文訂之，
    惟銀行實務於辦理擔保品抵押權設定時，對於當時確實已存
    在之未保存登記建物於設定契約書中申請登記以外之約定事
    項載明為抵押權效力所及。次上訴人所示（83）南工使字第
    1704號使用執照，其原始起造人共有五人，無一為上訴人，
    惟債務人李瓊娥列位其中，另依建築地點分配圖，系爭建物
    所附麗之7樓建物，其起造人即為李瓊娥，依一般經驗法則
    ，會於屋頂層增建者通常為最上層之住戶，而訴外人李瓊娥
    恰為該棟大樓最頂層（7樓）住戶並為起造人，又何況該未
    保存建物原有一室內木梯與7樓相連，若兩層建物非同屬一
    人所有，豈容許第三人破壞原始建物在其上增建又設置一室
    內樓梯相連，種種外在表現，足當顯示系爭8樓建物為訴外
    人李瓊娥所建，而有助主物之效能，自當為抵押權效力所及
    ，而為併付拍賣。
　(四)第三人異議之訴之訴訟標的既為當事人之異議權，因而上訴
　  人必須證明其異議權存在始得受有勝訴之判決。系爭8樓建
    物所附麗之7樓建物之起造人為李瓊娥，8樓增建物為7樓建
    物所有人所出資興建為常態，而上訴人主張之事為變態，自
    當須有強烈之證據足以證明其事實，上訴人既無法舉證證明
    其主張之權利之真實，依民事訴訟法第二百七十七條之規定
    ，當受敗訴之判決。
三、證據：援用第一審所提證據。
    理  由
甲、程序方面：
    按當事人喪失訴訟能力或法定代理人死亡或其代理權消滅者
    ，訴訟程序在有法定代理人或取得訴訟能力之本人，承受其
    訴訟以前當然停止，惟有訴訟代理人者不適用之；另承受訴
    訟人，於得為承受時，應即為承受之聲明；民事訴訟法第一
    百七十條、第一百七十三條、第一百七十五條第一項分別定
    有明文。本件被上訴人中華商業銀行股份有限公司之原法定
    代理人高繁雄（原審判決書誤載為王又曾）變更為甲○○，
    甲○○於本院聲明承受訴訟，核無不合，應予准許。
乙、實體方面：
一、上訴人起訴主張：緣被上訴人向原執行法院聲請就訴外人即
    債務人李瓊娥所有坐落台南市○區○○段23076建號（門牌
    號碼：台南市○區○○路一段333巷36號7樓）建物強制執行
    （案號：原執行法院92年度執字第26451號），以上訴人所
    有增建第8樓之未保存登記建物（下稱系爭建物），與7樓有
    樓梯相通，且其出入均以7樓為主要出入口，認系爭8樓為7
    樓之附屬建物，為抵押權之效力所及，聲請將上開上訴人所
    有系爭建物與債務人李瓊娥所有之7樓主建物併付拍賣。然
    查，系爭8樓建物非債務人李瓊娥所有，且被上訴人於設定
    抵押估價時，並未將系爭8樓建物估價在內，僅就債務人李
    瓊娥所有之7樓建物及其公共設施持分估價後設定抵押權登
    記，足見系爭8樓建物確非訴外人李瓊娥所有。且系爭建物
    在構造上、使用上已具有獨立性及獨立之經濟價值，為一獨
    立建物，當非屬第7樓之從物或附屬物，應不為抵押權效力
    所及。系爭建物實係上訴人夫妻所居住使用且為上訴人所有
    。為此依強制執行法第十五條之規定提起本訴，請求撤銷原
    執行法院就系爭未保存登記8樓建物之強制執行程序等語（
    原審判決駁回上訴人之訴）。
二、被上訴人則以：上訴人所稱之落地門，實係落地窗，為一般
    頂樓增建物之通常形態，為求採光通風之用，非為一般社會
　　經驗所認知之「出入門」，系爭8樓建物對外並無聯絡通行
　  之直接性。另系爭8樓建物並無單獨之門牌號碼，水、電均
    依賴使用7樓建物，且債務人李瓊娥與上訴人戶籍地均為上
    開7樓建物之址，7、8樓間並設立相連之手扶梯，足見系爭
    建物其向來之使用上顯已與7樓建物合併使用無法區別而不
    具獨立性，堪認其為7樓建物之附屬物，系爭增建物之所有
    權應歸於消滅，被附屬建物所有權範圍因而擴張，抵押權之
    範圍亦同擴張及於系爭增建物等語，資為抗辯。
三、上訴人主張：被上訴人於92年 7月25日以原審91年度促字第
    61257號支付命令為執行名義，請求原審法院拍賣訴外人即
    債務人李瓊娥所有之坐落台南市○區○○段23076建號（門
    牌號碼：台南市○區○○路一段333巷36號7樓）建物及公共
    設施、基地之應有部分，經原審執行法院以92年度執字第
    26451號受理執行在案，嗣原執行法院於93年2月29日現場履
    勘時，被上訴人始請求將系爭8樓未保存登記建物部分併予
    查封。查上開債務人李瓊娥所有之7樓建物及其基地之應有
    部份，於87年4月2日設定本金最高限額新台幣（下同）六百
    二十四萬元之抵押權，被上訴人為抵押權人，於設定該抵押
    權以前，系爭8樓建物已存在，且被上訴人為設定上開抵押
    品估價時，其估價勘估表有關增建及改良物情形一欄之記載
    為空白。按系爭8樓未保存建物經鑑定面積為57.60平方公尺
    ，有起居室、浴廁、臥室、儲藏室，但無廚房、獨立門牌及
    水、電，而係使用7樓之水、電等事實，有上訴人提出之現
    場照片七張、原審法院93年11月19日執行筆錄節本（影本）
    乙份、被上訴人出具之估價表影本乙份等在卷可稽（原審94
    年度補字第88號卷第8頁至第11頁、原審卷第12頁至第14頁
    ）；另系爭8樓未保存登記建物與7樓建物於原執行法院92
    年執字第26451號查封及鑑價時，原有一室內旋轉手扶梯相
    連，上訴人原來經由該手扶梯進出，嗣該手扶梯於執行期間
    （93年2月至93月11間）拆除，現已不存在；嗣原審94年9月
    1日現場勘驗結果，系爭大樓從中庭坐電梯僅至7樓，出電梯
    後，由左側安全門進入梯間通往8樓（頂樓），到頂樓後有
    放置水錶，再從外側轉至如補字卷8頁照片所示之入口進入
    建物內部，頂樓除系爭建物外，東側亦有增建，進入系爭建
    物後，即為臥房，再往內走為放置電視、沙發之起居室，原
    有梯間部分現已用木板隔起，木板兩旁貼有膠帶。另7樓建
    物部分，由電梯出來右側大門進入，為陽台、客廳，有手扶
    梯位置現已拆除，地面上有留存扶梯痕跡，現放置圓桌各情
    ，亦有原審勘驗筆錄、現場簡圖、現場照片在卷（原審卷第
    143頁至第148頁、第150頁至第157頁），並經原審調閱92年
    度執字第26451號執行卷宗查核屬實，復為兩造所不爭，上
    訴人上開事實之主張，固堪信為真實。
四、惟按「第三人就執行標的物有足以排除強制執行之權利者，
    得於強制執行程序終結前，向執行法院對債權人提起異議之
    訴。如債務人亦否認其權利時，並得以債務人為被告。」強
    制執行法第十五條定有明文。又「強制執行法第十五條所謂
    就執行標的有足以排除強制執行之權利，係指對執行標的物
    有所有權、典權、質權或留置權存在情形之一者，占有僅為
    對物有事實上之管領力而已，自不包含在內，亦難認占有有
    排除強制執行之權利。」，並有最高法院70年度台上字第33
    05號判決可供參照。
五、茲查系爭建物所屬大樓A、B、C三棟（含系爭未保存登記之
    8樓建物），係訴外人虎群建設有限公司所興建，上訴人為
    該公司負責人，此有台南市政府工務局83.5.16（83）南工
    使字第1704號使用執照可證，復有上訴人提出之承作廠商請
    款單據、送貨單及估價單等單據69紙足稽（原審卷第18頁至
    第59頁）。又系爭8樓未保存登記之建物係上訴人經營之虎
    群建設有限公司同時出資興建，為上訴人所自認（原審卷第
    79頁）。上訴人於本院準備程序中亦稱「（系爭8樓房屋，
    上訴人有無所有權？）沒有」、「是未經許可增建的」、「
    公司的股東同意我住的」、「（系爭8樓房屋是何人蓋的？
    ）公司蓋的」、「公司要我負責管理大樓，我全天都住在那
    裡」、「（為何提出異議之訴？）因為我有使用權」（本院
    卷第33頁），依上說明，上訴人就系爭8樓建物並無所有權
    ，復無典權、質權或留置權，依法上訴人應無足以排除強制
    執行之權利。上訴人主張係原始興建人虎群建設有限公司同
    意伊居住使用，縱令屬實，亦僅具有事實上之管領力之占有
    關係而已，亦難認此項占有，具有排除強制執行之權利。
六、上訴人另主張「系爭8樓建物所屬之大樓，全部皆為上訴人
    所經營虎群建設有限公司興建，故系爭8樓建物為上訴人所
    有」云云。但查公司係法人與上訴人個人之人格有別，各得
    為權利義務獨立之主體。系爭8樓建物縱為上訴人所經營之
    虎群建設有限公司出資及興建，依法所有權係歸屬虎群建設
    有限公司，與上訴人個人無涉。此外，上訴人復無證據證明
    ，空言主張對系爭8樓建物有所有權，殊難採信。
七、綜上所述，上訴人就系爭8樓未保存登記建物僅有使用權，
    對於系爭8樓建物並無所有權、典權、質權或留置權，依法
    並無足以排除強制執行之權利，其依強制執行法第十五條之
    規定提起第三人異議之訴，顯無理由，原審以「上訴人無法
    證明為原始起造人及系爭8樓建物不具使用之獨立性，應為7
    樓之附屬建物」為由，駁回上訴人之訴，判決理由與本院雖
    稍有不同，惟判決結果，並無二致，仍應予以維持，上訴意
    旨指摘原判決不當，求為廢棄改判，非有理由，應予駁回。
八、本件事證已臻明確，兩造其餘攻擊防禦方法及證據資料，核
    與本件判決結果不生影響，不予一一論述，併予敘明。
結論：本件上訴無理由，依民事訴訟法第四百四十九條第二項、
第七十八條，判決如主文。
中　　華　　民　　國　　94　　年　　12　　月　　30　　日
                  民事第三庭    審判長法　官　陳光秀
                                      法　官　徐宏志
                                      法　官　曾平杉
上為正本係照原本作成。
不得上訴。
中　　華　　民　　國　　95　　年　　1　　 月　　 3　  日
                                      書記官  葉秀珍
                                                 K
